【裁判字號】    95,上訴,2746
【裁判日期】    951128
【裁判案由】    毒品危害防制條例
【裁判全文】
臺灣高等法院刑事判決                95年度上訴字第2746號
上  訴  人  臺灣臺北地方法院檢察署檢察官
被      告  甲○○
指定辯護人  本院公設辯護人郭書益
上列上訴人因被告違反毒品危害防制條例案件，不服臺灣臺北地
方法院93年度訴字第1719號，中華民國95年6月16日第一審判決
（起訴案號：臺灣臺北地方法院檢察署93年度偵緝字第1517號）
，提起上訴，本院判決如下：
    主  文
原判決撤銷。
甲○○連續幫助施用第二級毒品，處有期徒刑陸月，如易科罰金
以銀元佰元即新台幣玖佰元折算壹日。
    理  由
一、緣因乙○○（綽號小鬼）透過友人認識甲○○（綽號文龍）
    ，得知渠2人均染有施用第二級毒品甲基安非也命之惡習，
    乙○○因無管道可取得甲基安非他命（起訴書誤載為安非他
    命）施用，乃央請甲○○代為購買，以利其施用毒品，甲○
    ○明知甲基安非他命係經行政院依毒品危害防制條例第二條
    所公告而列為第二級毒品之違禁品，不得任意持有、施用，
    竟基於幫助乙○○施用甲基安非他命之概括犯意，答應幫助
    乙○○代為購買甲基安非他命，先後於民國92年12月間某日
    及93年1月上旬某日，甲○○至台北市南機場生活網咖、台
    北市○○路等處，連續2次代乙○○向綽號「阿明」之某成
    年男子購得各新台幣（下同）1000元之甲基安非他命，交付
    予乙○○，以幫助乙○○非法施用毒品。嗣於93年1月12日
    為警在台北市○○街乙○○居處查獲乙○○，扣得乙○○之
    前委託甲○○代購尚未使用完畢之甲基安非他命1包（驗餘
    淨重0.03公克），經乙○○供出毒品來源係委託甲○○購買
    ，始為警循線查獲上情。
二、案經台北縣政府警察局板橋分局移送台灣台北地方法院檢察
    署檢察官偵查起訴。
    理  由
壹、程序方面：
一、按被告以外之人於審判外之言詞或書面陳述，除法律有規定
    者外，不得作為證據，刑事訴訟法第159條第1項固有明文。
    然依同法第159條之5規定：「被告以外之人於審判外之陳述
    ，雖不符前4條之規定，而經當事人於審判程序同意作為證
    據，法院審酌該言詞陳述或書面陳述作成時之情況，認為適
    當者，亦得為證據。當事人、代理人或辯護人於法院調查證
    據時，知有第159條第1項不得為證據之情形，而未於言詞辯
    論終結前聲明異議者，視為有前項之同意。」。經查本件證
    人乙○○於警詢之陳述，雖屬審判外之陳述，然被告甲○○
    、指定辯護人於93年10月26日原審準備程序期日，對證人乙
    ○○之警詢筆錄均表示對證據能力不爭執，同意作為證據（
    見該次筆錄第3頁），且於言詞辯論終結前，未就此警詢陳
    述於言詞辯論終結前聲明異議，依刑事訴訟法第159條之5第
    2項、第1項規定，即得作為證據。至於證人乙○○雖於本院
    審理時證稱：警詢筆錄應有半強迫性，因員警要伊把被告釣
    出來，說是刑度會輕點，且員警沒有讓伊仔細看完筆錄就要
    伊簽名云云。惟證人乙○○係因施用毒品案件通緝為警緝獲
    ，並同時查獲其持有變造之他人駕照及甲基安非他命1包，
    至於持有毒品之來源與其前開罪嫌成立與否無涉，故乙○○
    如供出毒品來源，依毒品危害防制條例第17條之規定，得以
    減輕其刑，是以供出毒品來源係對乙○○有利之事項，員警
    於詢問時將此對其有利之規定告知，係為保障證人乙○○法
    律上得獲減刑之利益，難認員警所製作之警詢筆錄有何半強
    迫性，再觀諸證人乙○○之前案紀錄表所載，證人乙○○自
    87年起即因施用毒品而送勒戒、強制戒治，並經判刑確定，
    有多次為警查獲接受警詢之經驗，豈會未閱覽筆錄即率然在
    其上簽名？況證人乙○○於原審審理時已承認曾為警詢筆錄
    所載之陳述等語（見原審卷第147頁背面），足認證人乙○
    ○所云警詢陳述係半強迫性或未經閱覽云云，不足採信。
二、被告雖於本院準備程序時先陳稱：員警要伊配合承認販賣，
    作勢要打伊，但並沒有打，偵訊時伊在退藥，檢察官說什麼
    ，伊都說對云云。惟證人即製作被告警詢筆錄之員警蔡平源
    於原審審理中具結證述並無對被不法取供情事（見原審卷第
    177頁背面），且經原審勘驗被告警詢錄音帶，均呈現員警
    與被告一問一答，並無員警脅迫被告配合之言詞（見原審院
    卷第180頁及背面），且依被告偵訊筆錄所載，係檢察官與
    被告一問一答，被告之答覆皆完整具體明確，顯無被告所謂
    配合問題回答之情事，被告於原審審理時亦自承偵訊筆錄並
    無違背法定程序之情形（見原審卷第98頁），況被告嗣於本
    院準備程序期日，對其警詢、偵訊筆錄均同意作為證據（見
    本院95年10月26日準備程序筆錄第3頁），應認前揭筆錄均
    有證據能力。
貳、實體方面：
一、訊據被告甲○○矢口否認有上揭時地幫助施用毒品之犯行，
    辯稱：伊於九十二年十二月、九十三年初與乙○○各出1000
    元，向「阿明」合買甲基安非他命，伊和乙○○1人1包，第
    一次在三元街上，第二次在伊家附近的網咖云云。惟查：
  (一)上揭幫助施用之事實，業據被告於警詢中自承：伊幫乙○○
    調過2次毒品（此部分業經原審勘驗警詢錄音帶，認警詢筆錄
    第3頁第1行所載之「共2次」，被告實係答覆「幫他調過2次
    」，為更明瞭被告陳述之真意，該行警詢筆錄應補充被告回
    答「幫他調過2次」為筆錄內容），第1次在92年底，綽號「
    小張」之男子打電話，要伊幫乙○○「調」毒品，伊就去南
    機場附近找「阿明」買，並將毒品以1包1000元交給乙○○
    ，之後再將1000元交回給阿明，第2次是在93年1月初，乙○
    ○打電話給伊，剛好「阿明」在伊住處，伊就叫「阿明」把
    毒品賣給乙○○等語（見93年度偵字第12019號偵卷第18頁
    ）。被告嗣於偵查中雖陳稱：去年12月在南機場生活網咖，
    伊叫「阿明」直接將毒品賣給乙○○，1月初那次，因「阿
    明」在伊家，伊就將毒品拿到三元街住處樓下給乙○○云云
    （見93年度偵緝字第1517號卷第16頁），於同次偵訊時又改
    稱：1月初的那次是伊交給乙○○的，該次沒有拿到錢，另
    有1次是在伊家樓下，伊錢就拿給「阿明」，但是是何時伊
    忘記了云云。被告就先後2次如何交付毒品予乙○○之方式
    屢次陳述皆有出入，即便於同次筆錄亦有相異之陳述，惟就
    其2次代乙○○向「阿明」購買毒品之時間、地點等基本陳
    述則悉相符合，衡以被告接受警詢、偵訊之時間相隔約10月
    ，且就過往事實經過之敘述，常受個人本身思考方式、記憶
    能力、距案發時間久暫及陳述詳簡等因素侷限，往往對枝微
    末節處無法完整一致地呈現。綜觀上揭筆錄所載，被告承認
    其本人有交付毒品予乙○○，且被告既係代乙○○向他人購
    買毒品，應認皆係被告與乙○○彼此互動接洽，被告幫乙○
    ○所代購之毒品，應皆由其本人交付予乙○○較合於一般常
    情，況被告嗣於原審審理時陳稱：2次毒品都是伊親手交給
    乙○○甚明（見原審卷第144頁背面），再參諸證人乙○○
    於本院審理時證述：毒品是打電話請甲○○代為購買，伊對
    「阿明」沒有印象等語（見本院審判筆錄第2、3頁），益徵
    被告為乙○○代購之毒品，確由被告交付予乙○○無誤。
  (二)被告上揭代購毒品之事實，業據證人乙○○於本院審理時結
    證屬實，雖乙○○就其2次購買毒品之金額與其於警詢所述
    不符，惟據乙○○於警詢所稱購買之金額為1000元，核與被
    告前開所述相符，且本院審理距其警詢已時隔近2年，應認
    其警詢時之記憶較為清淅明確，當時之陳述較為可採。至乙
    ○○於警詢時雖稱：毒品是93年1月初在台北市○○街附近
    向綽號「文龍」（即被告）以每包1000元所「購買」云云，
    與其於本院所述不符，惟乙○○於本院審理中業已解釋其當
    時之真意係請被告代為購買，是其於警詢中所言並無齟齬，
    僅係語意較不明確，應認其於本院審理時所稱代購一事係屬
    真實。
  (三)檢察官起訴意旨認被告上開所為，應成立連續販賣第二級毒
    品罪云云，惟按事實審法院對於證據之取捨，依法雖有自由
    判斷之權，然積極證據不足證明犯罪事實時，被告之抗辯或
    反證縱屬虛偽，仍不能以此資為積極證據應予採信之理由，
    最高法院30年上字第482號著有判例。另事實之認定，應憑
    證據，如未能發現確實之證據，或證據不足以證明，自不能
    以推測或擬制之方法，以為裁判基礎；再犯罪事實所憑之證
    據，雖不以直接證據為限，間接證據亦包括在內，然無論直
    接或間接證據，其為訴訟上之證明，須於通常一般人均不致
    有所懷疑而得確信為真實之程度，始得據為有罪之認定，倘
    其證明尚未達此程度而尚有合理之懷疑存在時，本諸無罪推
    定之原則，自應為被告無罪之諭知；又被告否認犯罪事實所
    持辯解縱使不能成立，除非有確實證據足以證明對於被告犯
    罪已無合理之懷疑外，不能遽為有罪之認定，刑事訴訟法規
    定被告有緘默權，被告基於「不自證己罪原則」，既無供述
    之義務，亦無真實陳述之義務，同時亦不負自證清白之責任
    ，不能因被告未能提出證據資料證明其無罪，即認定其有罪
    ；至法院審理刑事案件，檢察官之地位與民事原告地位相當
    ，對於控訴被告犯罪事實的證明責任，自包括提出證據的責
    任與使審理事實之法院相信被告有犯罪事實的心證責任，必
    須使法院無合理之懷疑，始得認定被告有罪，被告如有抗辯
    事項，僅就其抗辯負提證責任，惟被告若否認被訴之犯罪事
    實，則毋庸令其負自證無罪之責任，最高法院92年度台上字
    第2753號判決採同一見解。檢察官認被告所為應成立「販賣
    」第二級毒品之主要證據為被告之自白及證人乙○○警詢之
    指訴。惟被告於警詢中係對代乙○○購毒一事自白，並非自
    白其販賣毒品，乙○○警詢所云向被告「購買」毒品之真意
    係指請被告代購，已如前述，而檢警機關並未查扣被告販賣
    毒品之工具及販毒所得以供佐證，尚難認乙○○係向被告「
    購買」甲基安非他命。至警方於93年1月12日在台北市○○
    街乙○○居處查獲之甲基安非他命1包（驗餘淨重0.03公克
    ），業據乙○○供稱係被告為其代購尚未使用完畢，非屬認
    定被告販賣毒品之物，且查無證據足認被告連續2次幫助乙
    ○○購買毒品時，有營利之犯意及從中賺取差價牟利之情形
    ，是以檢察官所提出之該等證據，不足為被告確有「販賣」
    毒品予乙○○之積極證明，自難對被告為販賣毒品有罪之認
    定。
  (四)證人乙○○雖於原審審理時證述：伊係與被告共同出錢「合
    買」毒品云云，然就合買之地點、場合、次數、方式等必要
    之點，都與被告所述扞格不一，且被告直至原審審理時才執
    此抗辯，應認乙○○此部分之陳述僅係迴護被告之詞。乙○
    ○於原審審理時又稱：伊與被告因借貸金錢起過口角，所以
    才於警詢構陷被告云云，惟其嗣於本院審理時改稱：因被告
    代購毒品之份量有問題，而與被告有糾紛云云，就其與被告
    起糾紛之原因顯然前後陳述不一，參以乙○○於本院審理時
    亦已證述確係委託被告代購毒品等語，核與其於警詢之指訴
    相符，應認乙○○前揭所述，皆無足採。
  (五)警方於93年1月12日在台北市○○街乙○○居處查獲之甲基
    安非他命1包（驗餘淨重0.03公克），經送內政部警政署刑
    事警察局鑑驗結果，確含第二級毒品甲基安非他命成分，實
    際淨重0.07公克，驗餘淨重0.03公克等情，復有鑑驗通知書
    1 份供憑。綜合上情，足見被告於警詢之自白、證人乙○○
    本院審理之證詞應屬可信，是被告確有受乙○○所委託代為
    購買第二級毒品甲安非他命，交付予乙○○並收受價金之事
    實，應堪認定。被告前開合買之辯詞，係事後卸責之詞，不
    足採信。本件事證明確，被告犯行洵堪認定，應依法論科。
二、被告行為後，刑法及罰金罰鍰提高標準條例均經修正，並自
    95年7月1日生效施行，有關本件情形：
  (一)刑法第30條之原條文內容，雖由「幫助他人犯罪行為者，為
    從犯。雖他人不知幫助之情者，亦同。從犯之處罰，得按正
    犯之刑減輕之。」，修正更改為「幫助他人實行犯罪行為者
    ，為幫助犯。雖他人不知幫助之情者，亦同。幫助犯之處罰
    ，得按正犯之刑減輕之。」，然關於上開幫助之條文用語之
    修正，並不影響本件之論罪科刑，不生新舊法比較適用之問
    題，應適用裁判時法，附此敘明（刑法第15條、第30條之文
    字修正，第55條但書、第59條實務見解之明文化等，應適用
    裁判時法，最高法院95年10月18日第19次刑事庭會議決議參
    照）。
  (二)刑法第56條連續犯之規定，業經修正公布刪除，則被告之犯
    行，因行為後新法業已刪除連續犯之規定，此刪除雖非犯罪
    構成要件之變更，但顯已影響行為人刑罰之法律效果，自屬
    法律有變更，依新法第2條第1項規定，比較新、舊法結果，
    仍應適用較有利於被告之行為時法律即舊法論以連續犯（最
    高法院95年第8次刑事庭會議決議參照）。
  (三)刑法第41條第1項前段關於易科罰金之折算標準，原依罰金
    罰鍰提高標準條例第2條（已於95年7月1日刪除）之規提高
    100倍，而為以銀元100元、200元、300元折算1日，修正為
    以新台幣1000元、2000元、3000元折算1日，修正前之規定
    較有利於被告。
  (四)綜上，依整體比較之結果，以修正前之刑法對被告較為有利
    ，爰適用修正前刑法及修正前之罰金罰鍰提高標準條例第2
    條之規定予以處斷。
三、核被告所為，係犯毒品危害防制條例第10條第2項之幫助施
    用第二級毒品罪。檢察官起訴書認被告係犯毒品危害防制條
    例第4條第2項之販賣第二級安非他命罪，尚有未合（詳如前
    述），惟於起訴事實同一性之範圍內變更起訴法條為同條例
    第10條第2項。被告於幫助乙○○施用第二級毒品甲基安非
    他命之前持有第二級毒品甲基安非他命之低度行為，應為幫
    助施用之高度行為所吸收，不另論罪。又被告幫助乙○○犯
    毒品危害防制條例第10條第2項之罪名，應依刑法第30條第2
    項之規定，按正犯之刑減輕之。至被告先後2次幫助施用甲
    基安非他命之行為，時間緊接，所犯係構成要件相同之罪，
    顯係基於概括犯意反覆為之，為連續犯，應依修正前刑法第
    56條規定論以1罪，加重其刑，並先加後減之。
四、原審為被告無罪之諭知，尚有未洽，公訴人上訴意旨，執此
    指摘原判決不當，為有理由，應予撤銷改判。爰審酌被告幫
    助乙○○施用第二級毒品，不僅戕害他人身心，亦對社會治
    安造成危害，犯罪後並否認犯行，未見悔意，兼衡其犯罪之
    動機、目的，代為購買之對象僅1人，代為購買幫助施用之
    數量非鉅，次數亦僅有2次等一切情狀，量處有期徒刑6月，
    並諭知易科罰金之折算標準，以資懲儆。
五、又於乙○○住處查獲之甲基安非他命（驗餘淨重0.03公克）
    ，係第二級毒品，有上開鑑驗通知書可稽，惟乙○○施用毒
    品案業經台灣板橋地方法院以93年度訴緝字第241號判決判
    處有期徒刑1年4月確定，於95年1月8日入監執行，扣案物並
    經執行沒收銷燬，有本院乙○○之前案紀錄表可憑，故上揭
    甲基安非他命無庸再行諭知沒收銷燬，併此敘明。
六、被告雖於93年1月29日為警查獲其施用第二級毒品，並經台
    灣台北地方法院以93年度簡字第1929號刑事判決判處有期徒
    刑4月確定，有該判決書1份在卷可憑，惟被告該次查獲施用
    毒品之犯罪時間係93年1月29日為警查獲前5日起至同年1 月
    28日止，距本案幫助施用之時間分別係92年12月間及93年1
    月初，已隔一段時日，難認被告於為乙○○代購毒品同時亦
    有施用第二級毒品之犯行，應認被告前開幫助施用毒品之犯
    行係臨時受乙○○委託，另行起意，核與其施用毒品無涉，
    併此敘明。
七、被告經合法傳喚，無正當理由不到庭，不待其陳述，逕行判
    決。
據上論斷，應依刑事訴訟法第369條第1項前段、第371條、第300
條、第364條、第299條第1項，毒品危害防制條例第10條第2項，
刑法第2條第1項前段、第11條、第30條第2項、修正前刑法第56
條、第41條第1項前段，修正前罰金罰鍰提高標準條例第2條，現
行法規所定貨幣單位折算新台幣條例第2條，判決如主文。
本案經檢察官謝英民到庭執行職務
中    華    民    國    95    年    11    月    28    日
                  刑事第二庭審判長法  官  呂丹玉
                                  法  官  王詠寰
                                  法  官  林恆吉
以上正本證明與原本無異。
如不服本判決，應於收受送達後十日內向本院提出上訴書狀，其
未敘述上訴之理由者並得於提起上訴後十日內向本院補提理由書
（均須按他造當事人之人數附繕本）。
                                  書記官  劉文美
中    華    民    國    95    年    11    月    28    日
附錄：本案論罪科刑法條全文
毒品危害防制條例第10條第2項
施用第二級毒品者，處 3 年以下有期徒刑。


司法院資訊處製作；財團法人民間司法改革基金會備份。
